【裁判字號】    97,台上,333
【裁判日期】    970118
【裁判案由】    擄人勒贖
【裁判全文】
最高法院刑事判決              九十七年度台上字第三三三號
上  訴  人  甲○○
選任辯護人  王英傑律師
上列上訴人因擄人勒贖案件，不服台灣高等法院台南分院中華民
國九十六年十月二十五日第二審更審判決（九十六年度重上更(三)
字第三三三號，起訴案號：台灣雲林地方法院檢察署九十二年度
偵字第五二三九號、九十三年度偵字第四五五號、偵緝字第六、
二六號），提起上訴，本院判決如下：
    主  文
上訴駁回。
    理  由
按刑事訴訟法第三百七十七條規定，上訴於第三審法院，非以判
決違背法令為理由，不得為之。是提起第三審上訴，應以原判決
違背法令為理由，係屬法定要件。如果上訴理由狀並未依據卷內
訴訟資料，具體指摘原判決不適用何種法則或如何適用不當，或
所指摘原判決違法情事，顯與法律規定得為第三審上訴理由之違
法情形，不相適合時，均應認其上訴為違背法律上之程式，予以
駁回。本件原判決撤銷第一審關於上訴人甲○○部分之科刑判決
，改判論上訴人以幫助共同意圖勒贖而擄人罪，處有期徒刑陸年
，褫奪公權伍年，並為相關從刑之宣告。係依憑證人莊華軫（於
警詢證稱：大約於案發前一個禮拜《約民國九十二年十一月十八
、十九日左右》，上訴人向我表明說：「他有朋友因不方便，要
借住幾天。」當時我向上訴人說：「原先住在該處所《指雲林縣
斗六市○○○路十一號，下稱老宅》阿勳的弟弟發生車禍，他去
看護，目前沒人住在那，你的朋友要去住，可以。」九十二年十
一月二十六日凌晨二時許，上訴人手下小弟「阿哲」，再撥打我
行動電話，說：「兄（指上訴人）今晚有朋友，要去厝住」，之
後即將電話掛掉等語）、證人張嘉哲（證述：曾向莊華軫借用老
宅；於偵訊時稱：我都跟上訴人一起逃亡云云）之證言，以上證
言復與上訴人持用0000000000號行動電話、莊華軫持
用0000000000號行動電話暨張嘉哲持用000000
0000號行動電話間之通聯紀錄相符，及證人林建勳之證陳（
警詢供證：《斗六市○○里○○○路十一號，現在是何人在居住
，你知道嗎？》我在三個月前，曾經在那裡住一年多等語），並
有放置於上訴人雲林縣斗六市林頭里林頭十六號住處之手銬一付
及膠帶一捲等證據資料，而為論斷，已敘明其所憑之證據及論斷
之理由。而以上訴人否認犯罪，辯稱：伊從頭到尾均無參與擄人
勒贖云云，為卸責之詞；張嘉哲供謂：上訴人未參與本件犯罪，
係其自行與謝東賢謀議及打電話向莊華軫借老宅云云；及莊華軫
嗣於審理中所為與警詢不同之供證，均不足執為上訴人有利之認
定，均已依調查所得之證據資料，在理由內詳加指駁；並說明：
（一）同案已判決確定之張嘉哲及不詳成年男子（張嘉哲稱該男
子為謝東賢），共同基於意圖勒贖而擄人犯意聯絡，於九十二年
中秋節前二天晚上，即九十二年九月九日，在雲林縣斗六市○○
路張嘉哲所經營之搖滾 PUB謀議擄人勒贖計劃後，由劉冠昇、邱
柏凱及鐘以仁三人，於九十二年十一月二十六日上午九時四十分
許，在雲林縣古坑鄉荷苞村荷包厝一○七號附近道路，綁架被害
人鄭吉利，並將之擄至莊華軫所有之老宅囚禁，由張嘉哲、郭明
益、廖文賓、劉冠昇、邱柏凱等人，輪流看守。謝東賢即於大陸
地區以電話向被害人之父鄭連傽勒贖，嗣鄭連傽將新台幣三百萬
元贖款，匯入台灣地區華僑銀行民生分行帳戶。因該帳戶經台灣
雲林地方法院檢察署電請華僑銀行凍結，無法取款，張嘉哲知悉
後始將鄭吉利釋放之事實，業據張嘉哲、郭明益、邱柏凱供承在
卷，核與被害人即證人鄭吉利及證人鄭連傽、劉冠良、高英傑、
莊銘錄、黃信槁、林建勳、詹信夫、張奮翔、許正芬之證述情節
大致相符，並有相關證據資料可佐，而張嘉哲、郭明益、邱柏凱
、鐘以仁及廖文賓經依共同勒贖而擄人罪，分別判處張嘉哲有期
徒刑十年，褫奪公權十年；郭明益有期徒刑八年六月，褫奪公權
八年；邱柏凱有期徒刑七年六月，褫奪公權七年；鐘以仁有期徒
刑七年六月，褫奪公權七年；廖文賓有期徒刑七年，褫奪公權七
年。均確定在案，有各該判決書在卷可稽。（二）證人莊華軫警
詢陳述雖與於審判中陳述不一。然其於警詢陳述，因係初到案，
受到污染較少，應具有特別可信情況。再者，衡以證人莊華軫於
警詢所述：該處房屋於案發二年前即已無償借予其友林建勳使用
，其友於九十二年九月下旬前去嘉義大林慈濟醫院看顧出車禍的
弟弟，有三個月未住該處，故同意出借房屋予上訴人使用等情。
證人莊華軫雖於審判中改稱：上訴人係於案發前六個月左右（即
九十二年六月）借房屋使用云云，惟當時林建勳還借住於其中，
其又將房屋再借上訴人使用，即與常理不符，難認其於審判中所
言為真，自以警詢所陳，與事實相符。又莊華軫警詢陳述，並非
全程未錄音，僅係因偵訊時錄音機電源不足，致音質不佳無法還
原。是其警詢筆錄欠缺清晰錄音帶內容佐證，非因司法警察主觀
上之惡意造成。而莊華軫於經檢察官訊問時，亦稱：警詢所述均
實在等語。自不因警詢錄音帶部分無法清晰重現，而影響其證據
能力。又其警詢錄音帶，業經第一審勘驗調查在案，上訴人於原
審再聲請勘驗，即無必要。（三）上訴人與張嘉哲間，係以「大
哥、小弟」互稱，上訴人亦坦承與張嘉哲係好朋友關係。張嘉哲
並曾長期住於上訴人上開林頭住處，足見二人間，關係甚篤，張
嘉哲當不致故意誣陷上訴人。參酌張嘉哲於偵訊時稱：「我都跟
上訴人一起逃亡。」並於釋放被害人後，將扣案膠帶及手銬，藏
於上訴人上開林頭住處等情，益見上訴人事先對本件擄人勒贖計
劃知情。上訴人聲請再傳喚證人莊華軫、張嘉哲，訊問撥打行動
電話情形及所稱「兄今晚有朋友，要去厝住」之兄，係何所指云
云，亦經於更一審傳訊，業據渠二人供明在卷，核無再傳訊之必
要。（四）上訴人於九十二年十一月十八日，向莊華軫以「有朋
友因不方便，要借住幾天」為由，借用老宅，於九十二年十一月
二十六日凌晨二時許，由張嘉哲向莊華軫確認上訴人朋友要借用
老宅時間，而張嘉哲使用老宅目的，即作為供本案藏放被害人使
用，足認上訴人於九十二年十一月十八日，向莊華軫借用老宅時
，明知張嘉哲等人預備犯擄人勒贖犯行，並代向莊華軫借用老宅
以作為藏匿被害人之用。則上訴人顯係出於幫助張嘉哲等人擄人
勒贖之犯意，對張嘉哲等人上開擄人勒贖行為，予以助力，其以
幫助之意思參與犯罪構成要件以外之行為，係擄人勒贖之幫助犯
之理由。從形式上觀察，原判決並無足以影響判決結果之違背法
令情形存在。上訴意旨略稱：（一）原判決以證人莊華軫警詢陳
述時機較早，即遽認具有證據能力，就莊華軫警詢陳述時之外在
環境及情況如何具有特別可信之情況？有何足以取代審判中反對
詰問之可信性保證？並未具體說明，有違證據法則。莊華軫以證
人身分接受詰問時，迭次爭執警詢筆錄所載內容，有部分並非出
於其所陳述者，有部分係曲解其真意，檢察官偵訊筆錄記載當庭
逐字逐句與莊華軫確認其九十二年十二月九日警詢筆錄內容無誤
，是否屬實？原審未予調查，顯有調查未盡之違法。（二）本案
無任何積極證據足資證明上訴人於九十二年十一月十八日與莊華
軫通話當時，即已知悉張嘉哲與「謝東賢」二人之擄人勒贖計劃
，自不能以臆測推論上訴人當時詢問莊華軫老宅是否還有人居住
，即是為了借用老宅供張嘉哲藏匿擄人勒贖之被害人。上訴人未
參與本件擄人勒贖之犯行，不知張嘉哲有將作案膠帶、手銬藏置
於上訴人住處倉庫，亦不能僅因張嘉哲於案發後將扣案膠帶及手
銬藏於其曾長期居住且能自由出入之上訴人住處，即臆測推論上
訴人對本件擄人勒贖，事前知情，或有任何參與行為。（三）上
訴人與張嘉哲間，關係甚篤，則張嘉哲於本件擄人勒贖案發後，
告知上訴人其涉犯本件犯罪，上訴人基於彼此情誼，請朋友安排
場所陪同藏匿二天，而不無涉犯刑法第一百六十四條第一項藏匿
犯人或使之隱避罪之嫌，但不能因此推論上訴人事先即對本件擄
人勒贖計劃知情。原審未再傳訊張嘉哲以釐清事實，有應於審判
期日調查之證據未予調查之違法。（四）原判決就扣案膠帶究竟
有無使用？事實及理由認定前後不相一致，有判決所載理由矛盾
之違誤等語。惟查：（一）認定犯罪事實所憑之證據，不以直接
證據為限，間接證據亦應包括在內。間接證據在直接關係上，雖
僅足以證明他項事實，然綜合全部證據資料，由此他項事實，本
於推理作用，基於經驗法則及論理法則，如足以證明待證事實，
則雖無直接證據，然並非不得據以為犯罪事實之認定。原判決綜
合調查所得之證據，以：上訴人打電話向莊華軫借用老宅，係供
張嘉哲擄人勒贖時藏匿人質之用，併參之張嘉哲於釋放人質後又
將犯罪所用之手銬及用餘之膠帶置於上訴人住處，嗣上訴人又與
張嘉哲一起逃匿等情，足認上訴人向莊華軫借用老宅係基於幫助
供張嘉哲等人擄人勒贖而藏匿人質之用，其以幫助之犯意，參與
構成要件以外之行為，為幫助犯之理由，已明確認定，詳細說明
。所為論斷，核與證據法則無違，並無判決不憑證據或不備理由
之違法情形，上訴意旨猶執陳詞否認犯罪，而對原審採證認事之
職權行使，任意指摘，並為單純事實上之爭執，自非適法之第三
審上訴理由。（二）原判決於理由內說明：關於證人莊華軫之警
詢筆錄內容，嗣經檢察官於九十二年十二月十日訊問以：「九十
二年十二月九日下午二時，於雲林縣警察局斗南分局三組所供述
是否實在？（檢察官逐字逐句，告以警詢筆錄內容）」莊華軫回
答：「均實在。」並經其具結證述確認上開陳述屬實（見第五二
三九號偵查卷第十二頁）。即證人莊華軫上開九十二年十二月九
日警詢筆錄，亦經檢察官當庭逐字逐句，與證人莊華軫確認無誤
等旨（原判決第七頁第十二至十九行）。核與卷內資料並無不符
，且莊華軫於原審到庭亦證稱：「他（指檢察官）有問我警詢筆
錄是否都正確」等語（原審更一審第二卷第三九二頁）。原判決
並參酌卷內其他證據資料，說明其警詢筆錄具有證據能力，可為
證據之理由，經核於證據法則無違，亦無調查職責未盡之違法情
形。上訴意旨任意指摘，亦非適法之第三審上訴理由。（三）依
卷內照片顯示，扣案之膠帶一捲有相當之長度（見九十三年度偵
緝字第八號卷第九十八頁照片），可供多次使用，並非僅足供使
用一次而已。因此，原判決認定：邱柏凱以張嘉哲所有膠帶，貼
住被害人眼睛；又稱：張嘉哲於釋放被害人後，將犯案用手銬及
原準備用而尚未使用之膠帶，攜至上訴人上開林頭住處藏放等情
。前後並無矛盾情形。上訴意指執此指摘，並非上訴第三審之適
法理由。（四）所謂依法應於審判期日調查之證據，係指與待證
事實有重要關係，在客觀上顯有調查必要性之證據而言，故其範
圍並非漫無限制，必其證據與判斷待證事實之有無，具有關連性
，得據以推翻原判決所確認之事實，而為不同之認定，始足當之
。若僅係枝節性問題，或所證明之事項已臻明瞭，自均欠缺其調
查之必要性。原判決已敘明其證據取捨判斷之理由，而以：上訴
人聲請再勘驗莊華軫警詢錄音帶，及再傳喚證人莊華軫、張嘉哲
調查，核無必要，亦已於理由內敘明（原判決第八頁第二、三行
，第十五頁倒數第三至七行），並無不合。上訴意旨置原判決明
白論斷於不顧，任意指摘原審未盡調查之能事，仍非合法之第三
審上訴理由。（五）其餘上訴意旨則置原判決之明白論斷於不顧
，或仍執原判決已說明理由而詳予指駁之陳詞辯解，或就原審採
證認事職權之適法行使，及就原判決文字敘述等不影響判決本旨
之枝節問題，斤斤指摘，漫事爭執，難認已符合首揭法定第三審
上訴之要件。其上訴違背法律上之程式，應予駁回。
據上論結，應依刑事訴訟法第三百九十五條前段，判決如主文。
中    華    民    國  九十七  年    一    月   十八   日
                      最高法院刑事第五庭
                          審判長法官  林  增  福
                                法官  張  清  埤
                                法官  陳  世  雄
                                法官  蔡  國  在
                                法官  郭  毓  洲
      本件正本證明與原本無異
                                      書  記  官
中    華    民    國  九十七  年    一    月  二十三  日
                                                 W


司法院資訊處製作；財團法人民間司法改革基金會備份。
